臺灣士林地方法院民事判決　　　　　　　93年度保險字第19號
原　　　告　丙○○
訴訟代理人　林忠義律師
　　　　　　謝清傑律師
被　　　告　瑞士商環球瑞泰人壽保險股份有限公司臺灣分公司
法定代理人　甲○○
訴訟代理人　黃訓章律師
上列當事人間給付保險金事件，本院於94年5 月23日言詞辯論終
結，判決如下：
    主  文
被告應給付原告新臺幣柒拾伍萬貳仟壹佰伍拾肆元，及自民國九
十二年十月三日起至清償日止，按週年利率百分之十計算之利息
。
原告其餘之訴駁回。
訴訟費用由被告負擔四分之一，餘由原告負擔。
本判決第一項於原告以新臺幣貳拾伍萬壹仟元供擔保後，得假執
行。但被告如以新臺幣柒拾伍萬元貳仟壹佰伍拾肆元為原告預供
擔保或將上開金額提存後，得免為假執行。
原告其餘假執行之聲請駁回。
    事  實
一、本件原告起訴主張：
  (一)訴外人即原告之父黃學明於民國91年1 月8 日，因參加土地
    銀行「住宅貸款保障計劃」，向被告投保1 年期定期人身壽
    險，保單號碼為000000000 ，月繳保險費新臺幣（以下同）
    1,389 元，保險期間自91年1 月10日起至92年1 月10日止，
    保險金額為300 萬元，被保險人身故受益人為原告，復於92
    年1 月10日辦理續保，保險期間自92年1 月10日起至93年1
    月10日止（以下簡稱系爭保險契約）。嗣訴外人黃學明於92
    年9 月9 日因肝腦病變併消化道出血死亡，原告於92年9 月
    17日向被告申請保險給付，被告於同日受理，函稱正進行查
    證云云，詎於92年11月11日以臺北安和郵局第457 號存證信
    函，以被保險人並未全然告知就診病名為由，依保險法第64
    條規定通知原告解除契約，而拒絕給付保險金，原告乃於92
    年12月9 日以臺北雙連郵局第1326號存證信函、93年9 月10
    日以申訴函申訴，惟被告仍拒絕給付。爰依保險契約及保險
    法第101 條、第34條之規定，訴請被告給付保險金300 萬元
    ，及自92年10月2 日起至清償日止，以週年利率10% 計算之
    遲延利息。並聲明：(1)被告應給付原告300 萬元，及自92年
    10 月2日起至清償日止，按週年利率10% 計算之利息。(2)原
    告願供擔保，請准宣告假執行。
  (二)對被告抗辯所為之陳述：
  (1)訴外人黃學明於投保時，即於第2 項「被保險人告知事項」
    對於「ａ、您過去2 年內是否曾因接受健康檢查有異常情形
    而被建議接受其他檢查或治療？」、「ｂ、您過去2 個月內
    是否曾因受傷或生病接受醫師治療、診療或服藥？」、「ｃ
    、您過去5 年內是否曾因受傷或生病住院治療7 日以上？」
    、「ｄ、您過去5 年內是否曾因患有下列疾病，而接受醫師
    治療、診療或用藥？高血壓症（指收縮壓140 以上／舒張壓
    90 以 上）、狹心症、心肌梗塞、心肌肥厚、心內膜炎、風
    濕性心臟病、先天性心臟病、主動脈血管瘤、腦中風（腦出
    血、腦梗塞）、腦瘤、腦動脈血管瘤、腦動脈硬化症、癲癇
    、肌肉萎縮症、重症肌無力、巴金森氏症、精神病、肺氣腫
    、支氣管擴張症、塵肺病、肺結核、肝炎、肝內結石、肝硬
    化、肝功能異常（GOT 、GPT 異於檢驗標準的正常值）、腎
    臟炎、腎病症候群、腎機能不全、尿毒、腎囊腫、血友病、
    白血病、貧血（地中海貧血、再生不良性貧血）、紫斑症、
    糖尿病、類風濕性關節炎、肢端肥大症、腦下垂體機能亢進
    或低下、甲狀腺或副甲狀腺功能亢進或低下、視網膜出血或
    剝離、視神經病變、紅斑性狼瘡、膠原症、愛滋病或愛滋病
    帶原、癌症（惡性腫瘤）」、「ｆ、您過去1 年內是否曾因
    患有下列疾病，因而接受醫師治療、診療或用藥？酒精或藥
    物濫用、眩暈症、食道、胃、十二指腸潰瘍或出血、潰瘍性
    大腸炎、胰臟炎、肝炎病毒帶原、肝膿瘍、黃疸、慢性支氣
    管炎、氣喘、肺膿瘍、肺栓塞、痛風、高血脂症、青光眼、
    白內障」等問題，均回答「是」，並於第2 項下列各欄位據
    實記載如下：「ａ、原因：胃。ｂ、日期：90.10.26。ｃ、
    病名、就診時間、病情症狀：胃病、胃潰瘍。ｄ、檢查、治
    療結果：胃藥治療。ｅ、就診醫院名稱及地址：基隆長庚」
    ，另在第3 項「被保險人聲明及注意事項中」，載明「本人
    同意貴公司查閱本人相關之投保記錄、醫療紀錄及病歷資料
    」。故被保險人對於本身病情，確實有據實告知被告，且明
    示允許被告調閱病歷資料並指明醫療院所，被告如認有進一
    步了解之必要，理應採取必要之查證行為，進行風險評估，
    以降低保險風險。被告事前怠於必要風險評估工作，已有不
    當，復於同意承保且收取保險費後，片面藉詞主張解除保險
    契約，以掩蓋內部風險控管不當之事實，違反告知義務之本
    旨。
  (2)被保險人並非醫學專業人員，其在就診時，醫師僅告知腸胃
    問題較為嚴重，被保險人並不知悉全部病症之詳細病名，被
    告以被保險人未全然告知所有病名為由主張解除契約，顯然
    違反民法第148 條第2 項規定。
  (3)被告如主張應先扣除被保險人在土地銀行之欠款，應由被告
    舉證其已將應償還之款項給付予土地銀行，始得主張扣減，
    否則仍將保險金及利息全額給付予原告。
二、被告則以：
  (一)保險契約為最大善意契約及誠信契約，要保人負有將相關重
    要事項告知保險人之義務，又因保險契約具有射倖性，保險
    人端賴要保人誠實告知，方能決定其應負責任之範圍。本件
    被保險人黃學明於投保系爭契約前，曾因食道靜脈曲張出血
    、十二指腸潰瘍、肝硬化併腹水、糖尿病、貧血等嚴重病症
    ，於90年2 月14日、同年10月25日分別於基隆長庚醫院住院
    15日及7 日之久，並於第2 次住院時接受食道靜脈曲張結紮
    手術，惟其於系爭保險契約要保書詢問：「若您對上述任一
    項問題回答『是』，則請詳述原因或病名、就診時間、病情
    症狀及檢查、治療結果如下」時，故意隱匿前述住院事實，
    僅避重就輕針對ｆ項書寫：「於90年10月26日因胃病、胃潰
    瘍於基隆長庚接受胃藥治療」，而對於與死亡原因具有因果
    關係之病症避而不提，顯有故意隱匿與不實說明無疑。是被
    告受理原告理賠申請後，於92年11月初向基隆長庚醫院詢查
    ，認為被保險人投保時違反告知義務，影響保險人對於危險
    之估計，於同年月18日去函解除系爭保險契約，並無違誤，
    系爭保險契約既已解除，被告自無給付保險金之義務。
  (二)肝硬化併腹水、糖尿病、貧血等病絕非一蹴即成之輕微疾患
    ，主治醫師於病人罹患諸多重大但非不治之病症時，為免患
    者疏於防範，基於醫德於善意，必定諄諄告誡患者與主要照
    顧者各該病症及調養方法，實無僅告知腸胃問題較嚴重之理
    ，原告不得以被保險人非醫學專業人為不知悉全部病症之詳
    細病名為由，故意不據實告知己身所罹諸多疾病。
  (三)系爭保險契約約定：「本保險之身故保險金將優先清償本人
    於土銀之房屋貸款餘額，倘有餘額再給付給本人指定之受益
    人或法定繼承人。」縱認被告應給付保險金，亦應先扣除被
    保險人於土地銀行之房屋貸款餘額後，倘有餘額始給付原告
    。
  (四)並聲明：(1)原告之訴及假執行之聲請均駁回。(2)如受不利判
    決，願供擔保請准免為假執行。
三、兩造不爭執之事實：
  (一)訴外人黃學明於91年1 月8 日，因參加土地銀行「住宅貸款
    保障計劃」，向被告投保1 年期定期人身壽險，保單號碼為
    000000000 ，月繳保險費1,389 元，保險期間自91年1 月10
    日起至92年1 月10日止，保險金額為300 萬元，被保險人身
    故受益人為原告。嗣於92年1 月10日再辦理續保，保險期間
    自92年1 月10日起至93年1 月10日止。
  (二)土地銀行「住宅貸款保障計劃」申請表第3 項第ｂ款約定：
    「本保險之身故保險金將優先清償本人於土銀之房屋貸款餘
    額，倘有餘額再給付給本人指定之受益人或法定繼承人。」
  (三)訴外人黃學明於92年9 月9 日因肝腦病變併消化道出血死亡
    。
  (四)原告於92年9 月17日向被告申請保險給付，被告於92年9 月
    17日受理，嗣於92年11月11日以臺北安和郵局第457 號存證
    信函，通知原告依保險法第64條規定解除契約，而拒絕給付
    保險金。
  (五)訴外人黃學明前於90年10月25日至同年11月1 日間，曾因食
    道靜脈曲張出血、十二指腸潰瘍、肝硬化併腹水、糖尿病、
    貧血，於基隆長庚醫院住院治療。
  (六)被告於承保前，未要求訴外人黃學明接受體檢。
  (七)訴外人黃學明之死亡與前揭宿疾有因果關係。
  (八)訴外人黃學明截至94年5月23日止，尚欠土地銀行本金第1筆
    759,135 元（含本金758,364 元及自94年5 月7 日至94年5
    月23日止之利息771 元）、第2 筆1,488,711 元（含本金
    1,486,006 元及自94年5 月1 日起至94年5 月23日止之利息
    2,705 元）。
四、基上兩造不爭執之事實，則本件兩造爭執要旨厥為：(一)訴外
    人黃學明與被告訂立系爭保險契約時，是否違反保險法第64
    條據實說明義務？(二)系爭保險契約是否業經合法解除？(三)倘
    系爭保險契約未經合法解除，原告得否請求被告給付保險金
    ？金額若干？茲分述如下：
  (一)訴外人黃學明與被告訂立系爭保險契約時，是否違反保險法
    第64 條據實說明義務？
    查訴外人黃學明於投保前，曾於90年10月25日至同年11月1
    日間，曾因食道靜脈曲張出血、十二指腸潰瘍、肝硬化併腹
    水、糖尿病、貧血，於基隆長庚醫院住院治療，嗣於保險期
    間之92年9 月9 日因肝腦病變併消化道出血死亡，其死亡與
    前揭宿疾有因果關係之事實，為兩造所不爭執，而被告抗辯
    訴外人黃學明違反告知義務，惟為原告所否認。按「訂立契
    約時，要保人對於保險人之書面詢問，應據實說明。要保人
    故意隱匿，或因過失遺漏，或為不實之說明，足以變更或減
    少保險人對於危險之估計者，保險人得解除契約；其危險發
    生後亦同。但要保人證明危險之發生未基於其說明或未說明
    之事實時，不在此限。前項解除契約權，自保險人知有解除
    之原因後，經過1 個月不行使而消滅；或契約訂立後經過2
    年，即有可以解除之原因，亦不得解除契約。」保險法第64
    條定有明文。保險法第64條規定之立法意旨，固係因基於保
    險契約係最大誠信契約及保費公平分擔、契約對價平衡原則
    ，故課以要保人於投保時，對於保險人之書面詢問負有據實
    告知之義務，俾保險人就危險之估計能作正確之判斷。一方
    面由於保險事業之經營上，保險人必需就擔負之危險，知悉
    有關其測定之重要事項，故對最能知悉其事實之要保人明文
    規定使其負擔此一義務；另一方面，保險人乃具有從事保險
    營業之專門知識與經驗者，對於業務之經營，自須盡較常人
    為高之注意義務，故保險人亦不得僅依要保人之聲明為估定
    危險之唯一依據，仍須就訂約有關事項為適當之調查。是以
    保險法第64條第3 項特別規定行使解除權之短期除斥期間，
    藉以早日確定契約當事人雙方之權義狀態。依上開規定，保
    險人得行使解除權之除斥期間為自知有解除之原因後經過1
    個月或契約訂立後經過2 年不行使即歸於消滅，遠比民法第
    93 條 撤銷受詐欺而為意思表示應於發見後1 年內或自意思
    表示經過10年內為之為短。益見保險法第64條規定係為求兼
    顧要保人與保險人雙方之權益，避免保險人於承保時不為相
    當之調查，未發生保險事故則坐享收取保險費之利益，俟保
    險事故發生，動輒指摘要保人未盡告知義務而任意解除契約
    。經查：(1)訴外人黃學明於91年1 月8 日投保時，於土地銀
    行「住宅貸款保障計劃」申請表第2 項「被保險人告知事項
    」關於「ａ、您過去2 年內是否曾因接受健康檢查有異常情
    形而被建議接受其他檢查或治療？」、「ｂ、您過去2 個月
    內是否曾因受傷或生病接受醫師治療、診療或服藥？」、「
    ｃ、您過去5 年內是否曾因受傷或生病住院治療7 日以上？
    」、「ｄ、您過去5 年內是否曾因患有下列疾病，而接受醫
    師治療、診療或用藥？高血壓症（指收縮壓140 以上／舒張
    壓90以上）、狹心症、心肌梗塞、心肌肥厚、心內膜炎、風
    濕性心臟病、先天性心臟病、主動脈血管瘤、腦中風（腦出
    血、腦梗塞）、腦瘤、腦動脈血管瘤、腦動脈硬化症、癲癇
    、肌肉萎縮症、重症肌無力、巴金森氏症、精神病、肺氣腫
    、支氣管擴張症、塵肺病、肺結核、肝炎、肝內結石、『肝
    硬化』、肝功能異常（GOT 、GPT 異於檢驗標準的正常值）
    、腎臟炎、腎病症候群、腎機能不全、尿毒、腎囊腫、血友
    病、白血病、『貧血』（地中海貧血、再生不良性貧血）、
    紫斑症、『糖尿病』、類風濕性關節炎、肢端肥大症、腦下
    垂體機能亢進或低下、甲狀腺或副甲狀腺功能亢進或低下、
    視網膜出血或剝離、視神經病變、紅斑性狼瘡、膠原症、愛
    滋病或愛滋病帶原、癌症（惡性腫瘤）」、「ｆ、您過去1
    年內是否曾因患有下列疾病，因而接受醫師治療、診療或用
    藥？酒精或藥物濫用、眩暈症、『食道』、胃、『十二指腸
    潰瘍或出血』、潰瘍性大腸炎、胰臟炎、肝炎病毒帶原、肝
    膿瘍、黃疸、慢性支氣管炎、氣喘、肺膿瘍、肺栓塞、痛風
    、高血脂症、青光眼、白內障」等問題，於「是」與「否」
    欄，均勾選「是」，此有兩造不爭執真正之上開申請書影本
    在卷可稽（第33頁），足認訴外人黃學明對於其所罹患之「
    食道靜脈曲張出血、十二指腸潰瘍、肝硬化併腹水、糖尿病
    、貧血」等宿疾，已分別於適當欄位勾選而揭露資訊，並無
    故意隱匿之情事。(2)至訴外人黃學明於上開申請表第2 項關
    於「若您對上述任一項問題回答『是』，則請詳述原因或病
    名、就診時間、病情症狀及檢查、治療結果如下」之空白欄
    位，雖僅填載：「ｆ、胃、90.10.26、胃病、胃潰瘍、胃藥
    治療、基隆長庚」等語，惟查，訴外人黃學明於90年10月25
    日因吐血至基隆長庚醫院急診，並於胃腸科住院，90年10月
    26日起接受各項檢查，因病況改善而於同年11月1 日出院改
    門診治療，並未進行手術等情，有急診病歷、醫囑單、病理
    檢驗報告單、出院病歷摘要、出院檢驗彙總報告、檢查報告
    單等附於長庚醫院基隆分院93年12月6 日（93）長庚院基字
    第3538號函送之病歷可稽（第45頁），非如被告所稱，訴外
    人黃學明於住院時接受手術云云，且核諸上開病歷關於該次
    「食道靜脈曲張出血，已接受食道靜脈曲張結紮術」、「十
    二指腸潰瘍」、「肝硬化child s 分類Ｂ型，與酒精相關，
    合併食道靜脈曲張、胃靜脈曲張及腹水」、「糖尿病，藥物
    控制」、「小細胞型貧血」等記載，為被告影印病歷時加註
    ），則依一般人之常識、訴外人黃學明所處狀況判斷，是否
    能得知其所罹患之正確病名，洵非無疑，且上開申請表第2
    項有ａ至ｇ等6 款問題，而下方空白欄位僅有3 行列，顯見
    保險人並未期待要保人詳細填載每一項病因，而應以ａ至ｇ
    款各勾選項目為準，倘有疑義，自應參酌要保人提供之資訊
    ，盡注意義務為適當之調查，不得僅以要保人於空白欄位之
    填載內容為估定危險之唯一依據。(3)況保險法第64條之立法
    目的乃在追求保險制度中「對價平衡」及「誠實信用」基本
    原則之實現，若此特定已發生之保險事故，並未造成額外之
    負擔，則「對價平衡」未受破壞，保險人不得據以解除契約
    。查本件被告將各種常見嚴重病症分為不同群組列於申請表
    第2 項第ｃ、ｆ款，顯係對該等群組之病症分別有所評價與
    風險估計，而訴外人黃學明就上開2 款均已勾選無訛，對於
    被告風險預估應已造成影響，被告復未能舉證證明訴外人黃
    學明罹患「食道靜脈曲張出血、十二指腸潰瘍、肝硬化併腹
    水、糖尿病、貧血」等特定疾病，對於危險之估計是否造成
    進一步影響？是否達到拒保之程度？則其空言辯稱訴外人黃
    學明違反保險法第64條據實說明義務，委不足採。
  (二)系爭保險契約是否業經合法解除？
    查本件原告於92年9 月17日向被告申請保險給付，被告於同
    日受理後，於92年11月11日通知原告解除系爭保險契約之事
    實，固有客戶聯絡函（第27頁）、臺北安和郵局第457 號存
    證信函（第28頁至第29頁）等影本在卷可稽，惟訴外人黃學
    明並未違反保險法第64條第1 項所定據實說明義務，既經認
    定，已如前述，則被告依同條第2 項規定解除契約，即非合
    法系爭保險契約仍為有效。
  (三)倘系爭保險契約未經合法解除，原告得否請求被告給付保險
    金？金額若干？
    復按，「保險人應於要保人或被保險人交齊證明文件後，於
    約定期限內給付賠償金額。無約定期限者，應於接到通知後
    15日內給付之。保險人因可歸責於自己之事由致未在前項規
    定期限內為給付者，應給付遲延利息年利1 分。」保險法第
    34條定有明文。又系爭保險契約第5 條約定：「被保險人於
    本契約有效期間內發生殘廢或死亡時，本公司依照本契約約
    定給付保險金」、第14條約定：「要保人或受益人應於知悉
    被保險人發生保險事故10日內，以書面通知本公司，並於通
    知後檢具所需文件向本公司申請給付各項保險金。本公司應
    於收齊前項文件後15日內給付之，逾期本公司應按年利1 分
    加計利息給付。但逾期事由可歸責於要保人或受益人者，本
    公司得不負擔利息」，此有環球瑞泰團體1 年定期人壽保險
    契約條款在卷可稽（第19頁至第21頁）。誠如前述，訴外人
    黃學明並未違反保險法第64條據實說明義務，被告無權解除
    系爭保險契約，契約仍為有效，而訴外人即被險人黃學明於
    保險期間內之92年9 月9 日死亡，保險事故已經發生，依系
    爭保險契約約定，被告就此保險事故應給付之保險金為300
    萬元，原告為受益人，於發生保險事故10日內即92年9 月17
    日向被告申請保險給付，被告同日受理等情，此有瑞泰人壽
    保險證明（第18頁）、死亡證明書（第26頁）、客戶聯絡函
    （第27頁）等影本在卷可稽，並為兩造所不爭執，被告既未
    合法解除契約，並無拒絕給付之事由，本應依前開契約條款
    及法律規定，於收到理賠通知書後15日內即於92年10月2 日
    前給付保險金。惟按，系爭保險契約第1 條第1 項約定：「
    本保險單條款、附著的要保書、被保險人名冊、批註及其他
    約定書，均為本保險契約的構成部分」（第19頁），又土地
    銀行「住宅貸款保障計劃」申請表第3 項第ｂ款載明：「本
    保險之身故保險金將優先清償本人於土銀之房屋貸款餘額，
    倘有餘額再給付給本人指定之受益人或法定繼承人。殘廢保
    險金則指定全額給付給被保險人」等語（第33頁），探求契
    約當事人之真意，應認被保險人之身故保險金，於積欠土地
    銀行貸款之金額範圍內，由土地銀行為「受益人」，超過前
    揭金額者，始由被保險人指定之受益人享有賠償請求權，則
    原告依系爭保險契約向保險人即被告請求給付時，自應扣除
    訴外人黃學明積欠土地銀行之貸款金額；原告主張被告未向
    土地銀行清償，即應全額向原告給付云云，容有誤會。第查
    ，訴外人黃學明前向土地銀行借得2 筆貸款分別為130 萬元
    、220 萬元，截至94年5 月23日止，尚欠土地銀行本金第1
    筆759,135 元（含本金758,364 元及自94年5 月7 日至94年
    5 月23日止之利息771 元）、第2 筆1,488,711 元（含本金
    1,486,006 元及自94年5 月1 日起至94年5 月23日止之利息
    2,705 元）之事實，此經受告知人土地銀行訴訟代理人丁○
    ○、乙○○到庭陳述綦詳（參見本院94年5 月23日言詞辯論
    筆錄，第112 頁），並有借據（第57頁至第59頁）、放款繳
    納單（第110 頁至第111 頁）各2 件在卷足考，復為兩造所
    不爭執，則截至本件言詞辯論終結前，原告得向被告請求之
    保險金為752,154 元（計算式：3,000,000-759,135- 1,488
    ,711=752,154）。
五、從而，原告依保險契約及保險法第34條之規定，訴請被告給
    付保險金752, 154元，及自接到原告保險理賠通知即92年9
    月17日後15日之翌日即92年10月3 日起至清償日止，按週年
    利率10% 計算之利息，為有理由，應予准許。逾上開金額及
    利息之請求即屬無據，應予駁回。
六、兩造陳明願供擔保，聲請宣告假執行或免為假執行，經核合
    於法律規定，爰分別酌定相當之擔保金額宣告之。
七、本件判決基礎已臻明確，兩造其餘之攻擊防禦方法及訴訟資
    料經本院斟酌後，核與判決不生影響，無一一論駁之必要，
    均併予敘明。
八、據上論結，本件原告之訴為一部有理由、一部無理由，依民
    事訴訟法第79條、第390 條第2 項、第392 條判決如主文。
中　　華　　民　　國　　94　　年　　6 　　月　　13　　日
                  民事第二庭  法  官  陳玉曆
以上正本證明與原本無異。
如對本判決上訴，應於判決送達後20日內向本院提出上訴狀。
中　　華　　民　　國　　94　　年　　6 　　月　　17　　日
                              書記官  蔡雨呈
